【裁判字號】    98,建上更(四),5
【裁判日期】    990506
【裁判案由】    給付工程款
【裁判全文】
臺灣高等法院花蓮分院民事判決     98年度建上更(四)字第5號
上  訴  人  瑞慶興業有限公司
法定代理人  乙○○
被上訴人    國立臺東大學
法定代理人  甲○○
訴訟代理人  邱聰安律師
上列當事人間請求給付工程款事件，上訴人對於臺灣臺東地方法
院中華民國89年10月11日86年度重訴字第27號第一審判決，提起
上訴，經最高法院第四次發回更審，本院於99年4月13日言詞辯
論終結，判決如下：
    主  文
原判決關於駁回上訴人後開第二項之訴，及該部分假執行之聲請
，並訴訟費用之裁判廢棄。
被上訴人應給付上訴人新臺幣二百二十三萬五千六百六十元，及
自民國八十七年十一月七日起，至清償日止，按年息百分之五計
算之利息。
其餘上訴駁回。
第一、二審訴訟費用及發回前第三審訴訟費用，由被上訴人負擔
百分之三十七，餘由上訴人負擔。
本判決命被上訴人給付部分，於上訴人以新臺幣七十五萬元或同
等值之第一商業銀行可轉讓定期存單，為被上訴人預供擔保後，
得假執行；但被上訴人如於假執行程序實施前以新臺幣二百二十
三萬五千六百六十元為上訴人預供擔保，得免為假執行。
    事  實
一、本件上訴人主張：伊於民國81年7月1日與被上訴人簽訂工程
    合約，以總價新臺幣（下同）44,985,000元，承攬被上訴人
    之游泳池新建及週邊工程。嗣因被上訴人原規劃之工地遭臺
    東市市民代表會反對，無法准建，乃變更設計，易地興建，
    雙方於82年5月26日，議定以總價44,933,570元決標，完工
    時以議定合約總價結算。伊已於83年5月9日施工完成，並經
    被上訴人驗收完畢，詎被上訴人尚欠伊工程款6,038,933元
    未付等情。求為命被上訴人如數給付及加計自起訴狀繕本送
    達翌日即87年11月7日起算法定遲延利息之判決。
二、被上訴人則以：系爭工程款應按實作數量結算，伊已付清全
    部工程款。縱系爭工程為總價承包，上訴人施作工程有下列
    數量短少之不完全給付情形：
    1、溢水溝溝蓋：設計數量為284公尺，實作數量為102.79公
       尺，短少181.21公尺，溢領195,706元。
    2、池畔走道人工草皮：設計數量1730平方公尺，實作299.3
       2平方公尺，短少1430.68平方公尺，溢領772,567元。
    3、彩色玻璃纖維：設計數量2805平方公尺，實作1040.22平
       方公尺，短少1761.78平方公尺，溢領1,427,041元。
    4、盥洗更衣工程：設計數量522坪，實作154.05坪，短少36
       7.95 坪，溢領3,311,550元。
    5、挖方及棄方：設計數量2184平方公尺，實作599平方公尺
       ，短少1,585平方公尺，溢領金額為142,650元。此項於
       檢察官會同臺東縣政府丈量時已不存在，而無法認定，
       應以臺東大學驗收結算之數量為準。
    綜上，上訴人實作金額比合約金額少5,849,514元。應負民
    法第227條之債務不履行損害賠償責任，爰主張以之抵銷系
    爭工程款。況上訴人之承攬報酬請求權已罹於2年時效消滅
    等語，資為抗辯。
三、原審為上訴人敗訴之判決，上訴人於本院聲明：1、原判決
    廢棄。2、被上訴人應給付上訴人6,038,933元及自民國87年
    11月7日起至清償日止，按年息百分之五計算之利息。3、願
    提供現金或同等值之第一商業銀行可轉讓定期存單為擔保，
    請准宣告假執行。並補充陳述如下：
（一）被上訴人應給付上訴人之工程款6,038,933元，包括(一)系
      爭工程尾款5,329,832元及工程總價百分之一之保固金449
      ,336元，合計5,779,168元（總價44,933,570元-已領工程
      款39,154,402元= 5,779,168元）。(二)系爭工程追加工程
      款259,765元（追加1,004,375元-追減744,610元）。
（二）系爭工程尾款上訴人的承攬報酬請求權，並未罹於時效：
   1、依系爭工程合約第14條規定：「工程驗收：工程完竣，經
      初驗合格後，再由甲方派員或報請上級機關派員複驗，認
      為合格，方作正式驗收……。」第15條第(三)項規定：「驗
      收結算：工程結算總價按總工程驗收證明書計算之。」第
      (四)項規定：「乙方於全部工程及手續完成後，經正式驗收
      ，並繳存保固切結及保不漏切結，除保留工程總價百分之
      一作為工程保固金，俟保固期滿後再行發還外，其餘尾款
      結清，並無息退還乙方所繳存之全部工程保證金。」可證
      依系爭工程合約「工程驗收」之約定，係分階段辦理初驗
      、複驗及正式驗收，經複驗認為合格，方作正式驗收。又
      工程尾款之結算係按「總工程驗收證明書計算之」，系爭
      工程尾款之結清，須經「正式驗收」，始得請領。而依被
      上訴人86年4月21日八六東師院總字第1186號即載明：「
      主旨：檢送『游泳池新建及週邊工程』86年4月14日總驗
      收紀錄表影本乙份……。」及被上訴人所製作之「營繕工
      程結算驗收證明書」所載驗收日期為86年5月26日，均足
      以證實系爭工程正式驗收及總驗收之日期為86年5月26日
      。上訴人就系爭工程尾款，自86年5月26日正式驗收及總
      驗收之日起，始得行使請求權，則上訴人於86年10月27
      日提起訴訟，自未逾2年之消滅時效期間。
   2、又依最高法院26年渝上字第353號判例意旨：「債務人於
      時效完成後所為之承認，固無中斷時效之可言，惟民法第
      147條僅就時效利益之預先拋棄加以禁止，則於時效完成
      後拋棄時效之利益，顯非法之所禁。債務人知時效完成之
      事實而為承認者，其承認自可認為拋棄時效利益之默示意
      思表示，時效完成之利益一經拋棄，即回復時效完成前之
      狀態，債務人不得再以時效業經完成拒絕給付。」
   3、縱如第一審判決所認定83年8月25日即已初驗驗收完成，
      依下列事由，亦因被上訴人「承認」本件工程款債權，已
      發生消滅時效中斷或時效完成後拋棄時效利益之效力：
    (1)系爭工程83年5月9日完工以後，被上訴人於84年11月2日
      就84年10月24日第二次變更設計「追減」金額744,610元
      之項目中之其中二項，核定在案（原審二第93頁），亦有
      「承認」上訴人系爭工程尾款債權之存在，已發生消滅時
      效中斷之效力。上訴人於86年10月27日起訴請求系爭工程
      尾款，並未逾2年之消滅時效期間。
    (2)被上訴人交付「營繕工程結算驗收證明書」所載驗收日期
      86年5月26日，即為被上訴人同意之正式驗收及總驗收合
      格之日期。
    (3)被上訴人86年6月17日86東師院總字第1986號函，及86年
      6月30日86東師院總字第2185號函，更通知上訴人繳交保
      固切結書、使用執照正本、統一發票，彙報被上訴人俾憑
      核撥「工程尾款」。
    (4)又系爭工程尾款於85年4月間，曾經上訴人之債權人余光
      華對於第三人即被上訴人聲請扣押在案，為被上訴人所不
      爭執。事後被上訴人以86年8月27日86東師院總字第2829
      號函，依臺灣臺東地方法院任民執地615字第21392 號執
      行命令，通知上訴人之債權人余光華，向第三人即被上訴
      人收取債權金額2,432,048元，並給付余光華2,432,048元
      。被上訴人自85年4月間遭扣押系爭工程尾款起，至86年9
      月9日給付余光華2,432,048元，均未有任何異議。
    (5)以上均足以證實被上訴人有「承認」系爭工程尾款債權存
      在，已發生消滅時效中斷之效力，或時效完成後拋棄時效
      利益之效力。
   4、本次最高法院98年度台上字第1338號判決第4頁發回意旨
      ，亦肯認上訴人的承攬報酬請求權，縱如第一審判決所認
      定，於83年8月25日驗收完成時起算，亦因被上訴人「承
      認」本件工程款債權，已發生消滅時效中斷或時效完成後
      拋棄時效利益之效力。
   5、被上訴人99年2月4日辯論意旨，指依上訴人起訴狀及88年
      11月20日民事準備書續狀所附說明，可以證明已發生上訴
      人自認之效力云云，並不足採：
    (1)按所謂「自認」，即當事人一造所主張之事實於他造當事
      人不利，而他造於準備書狀內或於言詞辯論時，或在受命
      法官或受託法官前，承認此事實之訴訟上觀念表示。又自
      認係對事實為之，僅生舉證責任免除之效果。又按自認之
      撤銷，除別有規定外，以自認人能證明與事實不符或經他
      造同意者，始得為之，民事訴訟法第279條第3項定有明文
      。又依最高法院94年度台上字第1355號判決意旨：「……
      可徵被上訴人已對其於第一審所自認該扣除及代償之差額
      金額部分，認為顯與事實不符且出於錯誤，並積極的表示
      追復爭執之陳述，即可視該書狀為撤銷自認之意思表示…
      …。」
    (2)上訴人起訴狀之聲明，固記載請求自83年8月25日起按年
      利率百分之五計算之利息等情，嗣經被上訴人於第一審辯
      以時效消滅，因與系爭工程「正式驗收」及「總驗收」為
      86年5月26日之事實不符，上訴人即於第一審87年11月27
      日準備書狀主張赫然發現被上訴人擅自減少總價金在卷；
      復於89年5月10日言詞辯論表示：利息之請求變更為自訴
      狀繕本送達之翌日起算。顯見上訴人於第一審時，並無就
      被上訴人所主張時效抗辯之不利於上訴人之事實，進而為
      自認之情形。又縱然有被上訴人所稱之自認情形，依上訴
      人第一審87年11月27日準備書狀主張及89年5月10日言詞
      辯論筆錄之陳述，亦有撤銷自「83年8月25日複驗起，得
      行使工程尾款請求權」自認之情形。
    (3)上訴人於本院90年度重上字第41號90年5月1日辯論意旨狀
      ，即陳明驗收程序及經過：游泳池新建工程之初驗日期為
      83年7月27日；再初驗日期為83年8月12日；初驗之複驗日
      期為83年8月25日；再複驗日期為85年12月上旬；總複驗
      日期為86年4月14日；正式驗收合格日期為86年5月26日。
      且依被上訴人83年8月23日（83）東師院總字第2107號函
      亦敘明：「主旨：請派員……於本（8）月25日（星期四
      ）上午10時辦理本校游泳池新建及週邊工程初驗改善事項
      之驗收……。」（本院90年度重上字第41號卷第197頁）
      。又依83年8月25日驗收記錄結論第六項更明載：「本日
      之驗收為初驗之複驗。除上述五項缺失，餘均已善完竣，
      擇日再行總驗收。」（本院90年度重上字第41號卷第44頁
      ）。
    (4)故系爭工程「83年8月25日複驗」，係指「初驗的複驗」
      ，並非系爭工程正式驗收及總驗收的日期。另依被上訴人
      86年4月21日八六東師院總字第1186號載明：「檢送游泳
      池新建及週邊工程85年4月14日總驗收紀錄表影本乙份…
      …。」及被上訴人「營繕工程結算驗收證明書」所載驗收
      日期為86年5月26日，均足以證實系爭工程正式驗收及總
      驗收之日期為86年5月26日。上訴人對於系爭工程尾款請
      領，應自86年5月26日正式驗收及總驗收之日起，始得行
      使請求權，故上訴人86年10月27日起訴狀之聲明，請求自
      83年8月25日起按年利率百分之五計算之利息，確與系爭
      工程合約第15條第(四)項規定，正式驗收後始得請求結清工
      程尾款，及正式驗收及總驗收為86年5月26日之事實不符
      。
（三）系爭工程合約及相關文件之文義，業已明確表示系爭工程
      合約之結算方式為「總價結算」，而非「實作實算」：
   1、依系爭工程合約第3、5、7、15、17條，投標須知第3、8
      、19、22、24條，及系爭工程合約附件「游泳池器材設備
      及本體工程投標須知補充說明」第3條規定，均足以證實
      系爭工程合約及相關文件之文義，業已明確表示系爭工程
      合約之結算方式為「總價結算」，而非「實作實算」。
   2、至於系爭工程於83年5月9日完工以後，兩造於84年10月24
      日第二次變更設計，及85年11月18日第三次變更設計，雖
      特別註記：「上列單價業經雙方同意議定，作為原契約之
      補充單價，詳細單價分析表附後，竣工時按照實做實算數
      量結算。」自不影響系爭工程合約之結算方式為「總價結
      算」。
（四）系爭工程於83年5月9日完工，並經被上訴人於83年7月5日
      初驗、83年8月25日初驗之複驗後，由上訴人交付鑰匙予
      被上訴人，被上訴人並已開放予教職員工使用。被上訴人
      直至86年5月26日始於「營繕工程結算驗收證明書」結算
      時，再以實作實算為由逕自扣減系爭工程尾款，已逾民法
      第514條規定之除斥期間。
（五）關於系爭工程結算方式應為「總價結算」，被上訴人嗣後
      不得再以系爭工程施做數量少於合約數量的工程項目，依
      民法第227條不完全給付之規定，請求上訴人損害賠償，
      進而與上訴人請求之工程款抵銷。縱如被上訴人所辯應依
      實做數量計價，其得依民法第227條之規定請求損害賠償
      ，時效期間亦應優先適用民法第514條第1項所定1年之短
      期時效，被上訴人主張時效期間為15年，應屬無據。又被
      上訴人遲至95年1月5日才主張民法第227條之規定請求損
      害賠償及抵銷，早已罹於消滅時效，不得再為主張。
（六）縱認系爭工程結算方式應採「實作實算」，被上訴人於合
      約範圍外，額外要求上訴人已施作完畢之新增工程項目，
      亦應併予結算，始符合公平：
   1、暫不論被上訴人歷審所爭執系爭工程有施做數量少於合約
      數量之五項工程項目之實作數量為何，上訴人於系爭工程
      83年5月9日完工前，即曾以83年5月20日（83）慶字第052
      01號函，報請被上訴人辦理追加（本院93年度重上更(一)字
      第5號卷，上訴人93年5月18日上訴理由(二)狀檢附之上證一
      號）。上訴人並於歷審一再主張：「……(二)被上訴人在合
      約範圍外，額外要求上訴人施作之新增工作項目如下：
      一、游泳池本體增設不鏽鋼強化玻璃透視窗工程。
      二、進口熱水爐二台及儲油桶工程。
      三、熱水爐不鏽鋼管路工程（含閥件、電源供應）。
      四、鐵捲門增設二處。
      五、機房外過濾設備等增設鐵架房屋。
      六、原機房在游泳池本體內，現移至二樓建物內管線增設
          。
      七、拆除空中大學建物及廢棄土方工程。
      八、增設平衡池鋼筋結構及配件工程。
      九、原女兒牆為磚牆變更為ＲＣ牆工程（含油漆）。
      十、日光燈數量增加102套（增加教室及隔間）含配管線。
      十一、增設仰泳、止泳繩及桿基座等工程。
      十二、增設庭園燈三組含管線。
      十三、游泳池三側看台項階外圍增刷油漆。
      十四、司令台地面加做FRP彩色面。
      十五、重量訓練室地面增設PU層。
      十六、景觀工程面積變更施工至圖書館前步道二邊。
      十七、殘障坡道長度比原設計坡道長20公尺。
      十八、泳池由地下型變成地上型增加鋁門、鋁窗及通氣窗
            。
      十九、全部結構、樑柱、地皮等均變粗變大。
      二十、彩色鋼板原設計係一般鐵皮鋼架（有設計圖為證）
            現變更為鋼骨結構。
      二一、不鏽鋼出發台增加二台。
      二二、消波式水道繩增加一條。
      上開二二項，均不包括在系爭工程合約範圍內，曾經上訴
      人報請被上訴人辦理追加在案（本院93年度重上更(一)字第
      5號卷，上訴人93年5月18日上訴理由(二)狀檢附之上證一號
      ）。
      (三)上述追加工程項目，依被上訴人於85年11月18日辦理第
      三次變更設計新增單價議價，按「實作實算」結算計價，
      及被上訴人85年10月9日85東師院總字第2755號函，辦理
      追加工程之項目僅為一、五、十一、十二等四項追加工程
      ，追加金額合計49萬5302元（原審卷一起訴狀檢附證七號
      ），其餘上訴人均已施作完畢之新增工程項目（本院93年
      度重上更(一)字第5號卷內上訴人93年8月1日辯論意旨狀檢
      附附表一及上證四至上證十六號），被上訴人均以系爭工
      程為總價承包為由，不另給價予上訴人，被上訴人顯然有
      違誠信原則及權利濫用之嫌。……」（本院94年度建上更
      (二)字第11號卷內上訴人95年4月25日辯論意旨狀第14-15頁
      ）。且經上訴人於本院94年度建上更(二)字第11號卷97年2
      月26 日準備程序筆錄主張：「在鈞院更一審卷142頁以下
      辯論意旨狀附表一（178頁）中，曾經發函給被上訴人要
      求計價，其中金額為3,154,020元，而且這並不在原來的
      工程範圍之內，是新增加的項目，被上訴人並沒有計價給
      我，可見不是實作實算。」等語。
   2、惟被上訴人一方面主張系爭工程應依實作數量計價云云，
      一方面對於在合約範圍外，額外要求上訴人施作之新增工
      作項目，卻又反以系爭工程為總價承包為由，不另給價予
      上訴人。被上訴人對於少於實做數量要扣款，多做部分屬
      總價承包，要上訴人自行吸收不另計價，標準不一，前後
      矛盾，豈有公平？是被上訴人權利濫用及違背誠信原則在
      先，完工以後，自不得再以系爭工程有實際施作數量少於
      合約數量的工程項目，辯稱上訴人有權利濫用及違背誠信
      原則。
   3、上訴人聲明請求之工程款6,038,933元，未包括上列合約
      範圍外，被上訴人額外要求上訴人施作而未計價之新增工
      作項目在內。然縱如被上訴人於歷審所爭執系爭工程有施
      作數量少於合約數量之上開五項工程項目，並聲稱有失公
      平，而應改採實作實算方式結算；為符合公平及誠信原則
      ，對於上列合約範圍外，被上訴人額外要求上訴人施作而
      未計價之新增工作項目，也應併予結算，始符合公平。
（七）縱認系爭工程合約之結算方式為被上訴人主張之「實作實
      算」，依被上訴人提出之86年5月26日「營繕工程結算驗
      收證明書」，片面計算系爭工程「挖方及棄方」、「盥洗
      更衣建築工程」、「彩色玻璃纖維FRP」、「溢水溝蓋」
      、「池畔走道用人工草皮」等項目之數量，及逕予扣減工
      程款，欠缺公信力，並非有據。而依被上訴人事後改依台
      東縣政府工程數量表之計算方式，亦與實際情形不符，有
      失公允：
   1、有關溢水溝蓋之項目：
    (1)系爭工程「溢水溝蓋」項目，原合約數量為284公尺，每
      公尺單價1,080元，合計金額306,720元。經被上訴人於86
      年5月26日「營繕工程結算驗收證明書」結算時，以實作
      實算為110公尺，合計金額118,800元，扣減187,920元。
      事隔數年後，被上訴人又依臺東縣政府工務局計算表（臺
      灣臺東地方法院檢察署89偵字1146號起訴書附表）之實際
      丈量結果，主張實作實算為102.79公尺。
    (2)惟「溢水溝蓋」依工程慣例，除施作時會有耗損外，且屬
      於消耗性材料，為免日後不易取得相同材料更換，需有備
      品以利日後之保養維修，僅以完工後實際丈量結果，未以
      實際進場及維修備品耗損數量計算，即有違誤，有失公平
      。
    (3)「溢水溝蓋」上訴人係依合約估列數量進場及施作，而「
      施作完成後剩餘之數量，均移交被上訴人供作日後維修保
      養之備用品」，並經被上訴人分別於83年5月19日及83年5
      月25日委派驗收小組九人辦理估驗，並勘驗實際進場及施
      作數量與合約估列數量相符後，才做成估驗紀錄，然被上
      訴人對於已點收「施作完成後剩餘之數量，移交被上訴人
      供作日後維修保養之備用品」均避而不論，逕依實作丈量
      結果為110公尺或102.79公尺，扣減工程款，自有未合。
   2、有關池畔走道人工草皮之項目：
    (1)系爭工程「池畔走道用人工草皮」項目，原合約數量為17
      30平方公尺，每平方公尺單價540元，合計金額934,200元
      。經被上訴人於86年5月26日「營繕工程結算驗收證明書」
      結算時，以實作實算為507平方公尺，合計金額273,780元
      ，扣減660,420元。事隔數年後，被上訴人又依臺東縣政
      府工務局計算表（臺灣臺東地方法院檢察署89偵字1146號
      起訴書附表）之實際丈量結果，主張實作實算為299.32公
      尺，顯證被上訴人結算之方式，毫無依據及原則。
    (2)如同「溢水溝蓋」，證明「池畔走道用人工草皮」依工程
      慣例，除施作時會有耗損外，且屬於消耗性材料，為免日
      後不易取得相同材料更換，需有備品以利日後之保養維修
      ，僅以完工後實際丈量結果，未以實際進場及施作數量計
      算，即有違誤，有失公平。
    (3)然上訴人向寶翔膠業有限公司訂購之「池畔走道用人工草
      皮」，數量4,480張（每張50公分X 50公分），合計1,120
      平方公尺，已依合約估列數量全數進場及施作，而「施作
      完成後剩餘之數量，均移交被上訴人供作日後維修保養之
      備用品」，並經被上訴人分別於83年5月19日及83年5月25
      日委派驗收小組九人辦理估驗，並勘驗實地進場及施作數
      量與合約估列數量相符後，才做成估驗紀錄，同意支付第
      六次估驗款（本院90年度重上字第50號卷第102-107頁）
      。然被上訴人對於已點收「施作完成後剩餘之數量，移交
      被上訴人供作日後維修保養之備用品」均避而不論，逕依
      實作丈量結果為507平方公尺或299.32公尺，扣減工程款
      ，亦屬無據。
   3、有關挖方及棄方之項目：
    (1)系爭工程「挖方及棄方」項目，原合約數量為4,350立方
      公尺，每立方米單價為90元，於82年5月26日第一次變更
      設計時，變更為2,184立方公尺，金額為196,560元，減少
      2,166立方公尺，減帳194,940元。嗣經被上訴人於86年5
      月26日「營繕工程結算驗收證明書」結算時，以實作實算
      為599立方米，金額僅餘53,910元，尚不足支付棄運土方
      之卡車費用，依82年5月26日第一次變更設計後之數量2,
      184立方公尺計算，扣減142,650元，顯不合理。
    (2)又挖方及棄方應在施工當時，依游泳池池體之實況（含舊
      游泳池高出地面一公尺多部分及挖深地基部分）挖取土方
      及卡車運離棄方時，方足正確估算，此為工程實務經驗法
      則。上訴人謹依系爭游泳池之竣工圖，詳細彙算挖方及棄
      方之數量，分別為2,085立方公尺（上更(四)證一號），且
      挖方及棄方施作時，尚須支付使用傾卸卡車、推土機、挖
      土機之器具費用及操作司機、作業人員之工資，與棄置土
      方之費用，查本項挖方及棄方議價總價僅為196,560元，
      確屬公平合理。
   4、有關彩色玻璃纖維之項目：
    (1)系爭工程「彩色玻璃纖維」項目，原合約數量為2,805平
      方公尺，每平方公尺單價810元，合計金額2,272,050元。
      經被上訴人於86年5月26日「營繕工程結算驗收證明書」
      結算時，以實作實算為1,395.3平方公尺，合計金額1,130
      ,193元，扣減1,141,857元。事隔數年後，被上訴人又依
      臺東縣政府工務局計算表（臺灣臺東地方法院檢察署89偵
      字1146號起訴書附表）之實際丈量結果，主張實作實算為
      1,043.22公尺。
    (2)系爭工程「彩色玻璃纖維」項目，兩造之爭執主要為數量
      應以三層計算或一層計算。
    (3)系爭工程「彩色玻璃纖維」項目，依系爭工程合約設計圖
      之施工規範，係標示施作三層（即三次）為要求，即第一
      層是底漆樹脂EPOXY底塗，加第二層積層中途樹脂EPOXY批
      層，加第三層是面層上塗樹脂（本院94年度建上更(二)11號
      卷證一號第18頁及本院90年度重上字第50號卷第216-218
      頁）。此依上訴人之下包達健企業有限公司之報價，系爭
      工程游泳池FRP面板舖設每平方公尺之單價為1,220元，並
      註明以上報價係為每層之施工價，依圖面施工共三層：第
      一層EPOXY底塗，第二層批層，第三層上塗；及依上訴人
      實際發包之下包廠商資億工程有限公司之報價及實際估算
      ，亦係以第一層（打底）、第二層（中塗）、第三層（上
      塗）計價（本院93年度重上更(一)字第5號卷上訴人93年5月
      18日上訴理由(二)狀檢附上證三號），均可證明。
    (4)另依聯德顧問公司函覆被上訴人系爭工程之數量計算表，
      亦說明係施作三層，詳列計算公式：((30x25+(30+25)x2x
      (1.3+0.3+0.3+0.3)+(8.32x3.88))x3=3,072.84㎡（最後
      乘以三，即以施作三層計算），結算數量為3,072.84平方
      公尺（本院90年度重上字第50 號卷第218頁，及原審卷上
      訴人起訴狀所附證五號），並為臺灣臺東地方法院91年度
      易字第277號刑事判決所認定（本院94年度建上更(二)字第
      11號卷內上訴人94年12月8日上訴理由狀檢附之上更(二)證
      一號第18頁）；如依被上訴人依臺東縣政府工務局計算表
      （臺灣臺東地方法院檢察署89 偵字1146號起訴書附表）
      之實際丈量結果，一層實作實算數量為1,043.22公尺，三
      層計算亦為3,129.66公尺（本院94年度建上更(二)字第11號
      判決第11頁），實際上均已遠超過原合約數量2,805平方
      公尺。
    (5)然因被上訴人當時承辦人員之偏執及擅斷，對於「彩色玻
      璃纖維」項目「實作數量」之計算，違反系爭工程設計圖
      之施工規範，仍計算一層之數量，執意於86年5月26日於
      營繕工程結算驗收證明書，僅結算為1395.3平方公尺，片
      面扣減1,141,857元，自屬無據。
   5、有關「盥洗更衣建築工程」之項目：
    (1)系爭工程「盥洗更衣建築工程」項目，原合約數量為545
      坪，每坪單價9,000元，於82年5月26日第一次變更設計時
      ，變更為522坪，合計金額4,698,000元。經被上訴人於86
      年5月26日「營繕工程結算驗收證明書」結算時，僅以實
      作實算為103坪，合計金額927,000元，依82年5月26日第
      一次變更設計後之數量522坪計算，扣減3,771,000元。事
      隔數年後，被上訴人又依臺東縣政府工務局計算表（臺灣
      臺東地方法院檢察署89偵字1146號起訴書附表）之實際丈
      量結果，主張實作實算為154.05坪。
    (2)由於系爭工程為總價承包，即使工程項目未詳盡，上訴人
      仍依約按圖施工完成，而依系爭「盥洗更衣建築工程」之
      項目，實際上至少包含三大部分：(1)盥洗室；(2)更衣室；
      (3)盥洗室、更衣室以外其餘全部室內空間及通池畔之樓梯
      部分（由上訴人依建照圖施工）。而依系爭工程合約僅列
      有「盥洗更衣建築工程」一項，其餘全部室內空間及通池
      畔之樓梯部分，均為上訴人按圖施工完成，自無疑義。
    (3)對於「盥洗更衣建築工程」面積認定，為兩造對於系爭工
      程之最大爭議。被上訴人曾以85年6月8日（85）東師院總
      字第1419號函，委請臺灣省建築師公會鑑定，依85年8月2
      0日臺灣省建築師公會出具之鑑定報告書內容所載：「…
      …(三)合約面積分析  1.原合約數量：……(2)依合約平面配
      置圖（詳附件(五)））計算：全室內面積（含機械房，儲藏
      室）約207坪（684㎡）……3.建照執照面積（詳附件(十二)）
      (1)總計：1,781.52㎡（約539 坪）(2)不含泳池：1,024.02
      ㎡（約310坪）……(五)認定標準：1.依字面及標準裝修認
      定：『盥洗更衣建築工程』範圍可為具有上述(四)1.項廁所
      及更衣室粉刷，裝修標準之室內部分。2.依工程估價單（
      附件(七)）工作項目廣義認定：將全部工程依工作項目逐項
      移除後，剩餘部分再予合理認定。依此認定標準，由工作
      項目第9.10.11.12.13.條中逐項移除游泳池、池畔走道、司令
      台、看台、頂棚等項之後所餘『盥洗更衣建築工程』範圍
      為全部室內空間及通池畔之樓梯部分。……(六)合理認定之
      建議：本工程可依實做實算原則實質認定。達到標準規範
      中廁所及更衣室粉刷及裝修標準之室內部分依合約單價計
      價，裝修材料變更部分辦理變更設計後再行計價。其他室
      內部分依『實算』精神以『新增項目』辦理變更設計議價
      後再行計價。九、結論  本工程合約數量與圖說面積無法
      一致，設計資料亦無計算列式可供參考。今以實作數量辦
      理結算，可依標準規範裝修標準認定『盥洗更衣建築工程
      』，符合範圍合約單價計價。另依標準規範裝修標準認定
      不符合範圍辦理變更設計後，再行計價。」（本院90年度
      重上字第50號卷第72-77頁）。上訴人於歷審亦一再主張
      ，如依上開鑑定報告內容及臺灣臺東地方法院91年度易字
      第277號刑事判決之認定（本院94年度建上更(二)字第11號
      卷內上訴人94年12月8日上訴理由狀檢附之上更(二)證一號
      第19頁），單就系爭工程建築執照、使用執照上系爭工程
      面積合計1781.57㎡（約538.9坪），扣除其中游泳池所占
      之面積757.5㎡，至少應有1,024.02㎡（約309.8坪），且
      尚不包括上開鑑定報告所稱已施作完成未計價的室內隔間
      、粉刷、裝修及樓梯間之材料及工資款等部分，也應並予
      計價，始符合85年8月20日臺灣省建築師公會出具鑑定報
      告書結論所述之「實算」精神。
    (4)然被上訴人既委請臺灣省建築師公會鑑定，被上訴人當時
      承辦人員之偏執及擅斷，卻又完全不願依照85年8月20日
      臺灣省建築師公會出具鑑定報告書結論所述之「實算」精
      神辦理結算，故意於86年5月26日於營繕工程結算驗收證
      明書，片面計算為103坪，認定之依據為何？又未予說明
      ，自屬無據。
    (5)且依前次最高法院97年度台上字第183號判決第7頁發回意
      旨，業已指摘：「……再查台灣省建築師公會鑑定報告書
      所載盥洗更衣工程部分面積207坪，係依合約平面配置圖
      計算，全室內面積（含機械房、儲藏室）。原審誤以該面
      積為瑞慶公司之實作面積，同有認定事實不憑證據之違法
      ……。」是事隔數年後，被上訴人又依臺東縣政府工務局
      計算表（臺灣臺東地方法院檢察署89偵字1146號起訴書附
      表）之實際丈量結果，主張實作實算為154.05坪，自不符
      合實作實算之精神，自屬無據，亦有違合約總價結算之規
      定。
四、被上訴人聲明：1、上訴駁回。2、如受不利判決，願供擔保
    請准宣告免為假執行。並補充陳述如下：
（一）關於工程完工驗收日期之認定：
      上訴人起訴狀之聲明，請求自83年8月25日起按年利率百
      分之五計算之利息，即自承系爭工程已於83年5月9日完工
      ，並經上訴人於83年7月5日初驗，83年8月25日複驗後，
      將游泳池鑰匙交付與被上訴人，此有上訴人起訴狀及88年
      11月20日民事準備書續狀所附說明可以證明，已發生上訴
      人自認之效力。
（二）實作數量：
   1、本件依台東縣政府工務局之丈量數量，及檢察事務官依上
      訴人施作及請領工程款金額，實際丈量數量、短少數量及
      溢領金額對照表，以及被上訴人之結算挖方及棄方數量及
      金額，上訴人實作比合約減少之數量及金額計算如下：
    (1)溢水溝溝蓋：設計數量為284公尺，但實作數量為102.79
      公尺，短少181.21公尺，溢領金額為195,706元。
    (2)池畔走道人工草皮：設計數量1,730平方公尺，實作祗有
      299.32平方公尺，短少1,430.68平方公尺，溢領金額為77
      2,567元。
    (3)彩色玻璃纖維：設計數量2,805平方公尺，實作1,043.22
      平方公尺，短少1,761.78平方公尺，溢領金額為1,427,04
      1元。
    (4)盥洗更衣工程：設計數量522坪，實作154.05坪，短少367
      .95坪，金額3,311,550元。
    (5)以上實作金額比合約金額減少5,706,864元。
    (6)挖方及棄方：依被上訴人驗收結算數量設計2,184平方公
      尺，實作祗有599平方公尺，短少1,585平方公尺，金額為
      142,650元。
    (7)以上共計溢領5,849,514元。
   2、證人即91年10月2日至現場履勘之檢察事務官謝清泉在原
      審刑事庭證稱：當時被告（即上訴人）對於我們丈量的結
      果沒有意見，但他一直強調他是用總價決標去施作，是依
      照原來的合約數去請款，即使實際數量不符，也是用原來
      合約的數量去請款等語（臺灣臺東地方法院94年4月12日
      刑事審判筆錄）。故被上訴人主張實作數量應依檢察官所
      囑託台東縣政府工務局鑑定之數量為準。
   3、上訴人於本院94年度建上更(二)字第11號於97年1月22日行
      準備程序時稱：「臺東縣政府有關於溢水溝蓋、人工草皮
      、盥洗室工程數量是對的。」即：溢水溝蓋：設計長度為
      284公尺，但實作長度為102.79公尺。池畔走道人工草皮
      面積設計數量1730平方公尺，實作面積祇有299.32平方公
      尺。盥洗更衣工程：設計數量522坪，實作154.05坪。
   4、關於土石挖方及棄方數量：
    (1)本件挖方及棄方部分，上訴人主張依合約施作數量為2,18
      4立方公尺，然為被上訴人所否認。依被上訴人核算祇有
      559立方公尺，業經證人即承辦人鍾惠華在鈞院前審證述
      在卷可稽，按依民事訴訟法第277條之規定，應先由上訴
      人就其依合約數量完成之數量，先舉證證明有為完全之給
      付。
    (2)挖方及棄方：若依被上訴人驗收結算數量設計2,184 立
      方公尺，實作祗有599立方公尺，短少1,585立方公尺，金
      額為142,650元。若依監察院87年11月20日函教育部之
      調查意見，亦認定挖方及棄方設計數量2,184立方公尺，
      結算數量599立方公尺，短少1585立方公尺，金額為142,6
      50元。
   5、彩色玻璃纖維方面：
      臺東縣政府工務局於91年10月22日，函覆臺灣臺東地方法
    院檢察署囑託鑑定國立臺東大學游泳池之工程數量之計算方
    法，附於臺東地方法院檢察署89年度偵字第146號乙○○背
    信及詐欺案件中，係就檢察官曾囑託臺東縣政府工務局就國
    立臺東大學新建游泳池之系爭項目之實作數量加以計算。
（三）上訴人債務不履行，被上訴人自得請求債務不履行之損害
      賠償，其請求時效為15年，茲列述如下：
   1、被上訴人依合約書第15條之(三)辦理結算，製有營繕工程結
      算驗收證明書，驗收結算總價為新臺幣39,549,901元。關
      於合約項目、數量及工程款及實做項目、數量及工程款，
      被上訴人在原審88年1月6日狀附「營繕工程結算明細表」
      共計24頁。由上開明細表足以證明上訴人對於合約數量給
      付不完全。本件上訴人要求依合約總價計給工程款，被上
      訴人主張應依實作數量計價，蓋實作數量較契約數量不足
      ，上訴人給付不完全，應由被上訴人扣除未施作數量之工
      程款。茲上訴人既主張有依合約項目、數量施作，給付完
      全，屬積極事實，自應負舉證責任。被上訴人主張上訴人
      未依合約項目及數量施做，此有被上訴人驗收營繕工程結
      算明細表內分門別類將合約項目、數量與實作項目、數量
      列出可以證明，被上訴人主張未施作部分，屬消極事實，
      並不負舉證之責任。
   2、上訴人對於契約履行有不完全給付之情事，並非上訴人主
      張民法第514條之報酬減少請求權，有一年之短期時效之
      適用：
    (1)按給付不完全而不能補正者，即屬給付不能，應適用民法
      第226條規定，若係一部不能補正，即為一部給付不能，
      債權人自得請求一部債務不履行之損害賠償。
    (2)按因可歸責於承攬人之事由，致工作一部不能完成者，承
      攬人喪失不能部分之報酬請求權，定作人依民法第226條
      規定得就不能部分請求損害賠償。
    (3)本件上訴人未能依約完成之工程數量，既為一部給付不能
      ，且不能補正，自喪失該部分之報酬請求權，無待被上訴
      人主張減少之。且姑不論被上訴人是否有無主張減少報酬
      請求權，被上訴人亦得同時依民法第226條主張債務不履
      行部分之損害賠償請求權。
五、兩造不爭執事項：
（一）上訴人於81年7月1日與被上訴人簽訂工程合約，以總價
      44,985,000元，承攬被上訴人之游泳池新建及週邊工程。
      嗣因被上訴人原規劃之工地遭臺東市市民代表會反對，無
      法准建，乃變更設計，易地興建，雙方於82年5月26日，
      議定以總價44,933,570元決標。
（二）系爭工程已於83年5月9日完工，經被上訴人於83年7月5日
      初驗、83年8月25日複驗後，上訴人已交付鑰匙予被上訴
      人，被上訴人並已開放予教職員工使用。
（三）上訴人已領6次估驗款36,722,318元。另被上訴人依臺灣
      臺東地方法院任民執地615字第21392號執行命令，於86年
      9月9日簽發國庫支票支付上訴人之債權人余光華243萬208
      4元（本院90年度重上字第50號卷第115、116頁）。合計
      上訴人已領取工程款39,154,402元。
（四）系爭工程於84年10月24日第2次變更設計，追減744,610元
      ；於85年11月18日第3次變更設計，追加1,004,375元。追
      加減結果，上訴人得請求之追加工程款為259,765元。
（五）依被上訴人製作之營繕工程結算驗收證明書之記載，系爭
      工程完工日期為83年5月9日，驗收日期為86年5月26日，
      上訴人已於86年7月11日繳付保固書，保固期間依「游泳
      池器材設備及本體工程投標須知補充說明」第8條規定，
      應於驗收之日起保固一年，至87年5月26日為止，保固期
      間屆滿。
（六）對於上訴人請求之追加工程款259,765元及保固金449,336
      元部分，被上訴人不再為時效完成之抗辯。
六、本院之判斷：
（一）上訴人之承攬報酬請求權並未罹於時效：
   1、上訴人請求被上訴人給付之工程款6,038,933元，包括(1)
      系爭工程尾款5,329,832元及工程總價百分之一之保固金
      449,336元，合計5,779,168元（總價44,933,570元-已領
      工程款39,154,402元=5,779,168元）。(2)系爭工程追加工
      程款259,765元（追加1,004,375元-追減744,610元）。被
      上訴人於本院對於上訴人請求給付之保固金449,336元及
      追加工程款259,765元部分，不再為時效完成之抗辯。僅
      抗辯系爭工程尾款5,329,832元部分，已罹於2年之消滅時
      效。
   2、按系爭工程合約第14條，就工程之驗收約定：工程完竣，
      經初驗合格後，再由甲方派員或報請上級機關派員複驗，
      認為合格，方作正式驗收……。又系爭工程合約就付款辦
      法之驗收結算，於第15條之(三)約定：工程結算總價按總工
      程驗收證明書計算之。又於第15條之(四)約定：乙方於全部
      工程及手續完成後，經正式驗收，並繳存保固切結及保不
      漏切結，除保留工程總價百分之一作為工程保固金，俟保
      固期滿後再行發還外，其餘尾款結清，並無息退還乙方所
      繳存之全部工程保證金。足見系爭工程之驗收，係分階段
      辦理初驗、複驗及正式驗收，複驗合格後，方作正式驗收
      ；工程尾款之結算，係按總工程驗收證明書計算之，須於
      全部工程及手續完成，經被上訴人正式驗收，並繳存保固
      切結及保不漏切結後，始得就工程總價百分之一工程保固
      金以外之尾款請領。有系爭工程合約在卷可稽。
   3、查被上訴人所製作之「營繕工程結算驗收證明書」（原審
      卷第31頁），既已載明驗收日期為86年5月26日，足認系
      爭工程正式驗收之日期為86年5月26日，上訴人就系爭工
      程之尾款5,329,832元，須自86年5月26日正式驗收後，始
      得行使請求權。
   4、上訴人起訴時，雖陳述伊已於83年5月9日完工，被上訴人
      於83年7月5日辦理初驗，83年8月25日複驗，伊並於83年5
      月25日交付游泳池鑰匙予被上訴人，乃請求被上訴人給付
      自83年8月25日起按年利率百分五計算之利息；惟此與當
      事人一造主張對於他造不利之事實，他造予以承認之訴訟
      上自認不同，不生自認效力之問題。況依卷附系爭工程83
      年8月25日初驗改善事項驗收紀錄結論第6項所載：本日之
      驗收為初驗之複驗，除上述五項缺失，餘均已善完竣，擇
      日再行總驗收等語（本院90年度重上字第41號卷第44頁）
      ，亦可證明83年8月25日之驗收，只是初驗之複驗而已，
      並非正式驗收。從而，上訴人於86年5月26日正式驗收後
      之86年10月27日提起訴訟，自未逾2年之消滅時效期間。
（二）系爭工程雖屬總價決標，惟工程結算總價係按工程結算驗
      收證明書計算之：
      系爭工程合約第3條雖就全部工程之總價而為約定；惟第
      12條就工程之變更，約定：甲方對工程有隨時變更計劃及
      增減工程數量之權，乙方不得異議，對於增減數量，雙方
      參照本合約所訂單價計算增減之。又於15條之(三)就驗收結
      算，約定：工程結算總價按總工程驗收證明書計算之。足
      見系爭工程雖就全部工程之總價而為約定，惟工程驗收結
      算之總價係按總工程驗收證明書計算之，而非依約定之合
      約總價結算。上訴人主張系爭工程之結算方式為「總價結
      算」，而非「實作實算」，與合約不符，不足採取。
（三）以「實作實算」之方式結算，上訴人尚得請求被上訴人給
      付之工程款為2,235,660元：
   1、被上訴人主張本件依臺東縣政府工程數量表及臺灣臺東地
      方法院檢察署89年度偵字第146號起訴書附表所載（本院
      更二審卷二第42-44頁），以及被上訴人結算挖方及棄方
      之數量及金額，上訴人實作比合約減少之數量及金額計算
      如下：
    (1)溢水溝溝蓋：設計數量為284公尺，但實作數量為102.79
      公尺，短少181.21公尺，溢領金額為195,706元。
    (2)池畔走道人工草皮：設計數量1,730平方公尺，實作祗有2
      99.32平方公尺，短少1,430.68平方公尺，溢領金額為772
      ,567元。
    (3)彩色玻璃纖維：設計數量2,805平方公尺，實作1,043.22
      平方公尺，短少1,761.78平方公尺，溢領金額為1,427,04
      1元。
    (4)盥洗更衣工程：設計數量522坪，實作154.05坪，短少367
      .95坪，金額3,311,550元。
    (5)挖方及棄方：設計數量2184平方公尺，實作599平方公尺
      ，短少1,585平方公尺，溢領金額為142,650元。此項於檢
      察官會同臺東縣政府丈量時已不存在，而無法認定，應以
      被上訴人驗收結算之數量為準。
    (6)綜上，上訴人實作金額比合約金額少5,849,514元。
   2、關於(1)、(2)部分：
      上訴人對於被上訴人主張其實作比合約短少之數量，並不
      爭執（本院更二審卷二第53頁），則上訴人就(1)、(2)部分
      溢領之金額，分別為195,706元及772,5 67元，可以認定
      。
   3、關於(3)彩色玻璃纖維部分：
      上訴人主張臺東縣政府工務局丈量之數量1,043.22平方公
      尺，僅就1層為之，實際上，施工圖、報價及施工均為3層
      ，如以3層計算，應有3,129. 66平方公尺，並未短少等語
      。經查：證人謝艾俠證稱：在施工圖上有3層，所以報價
      應該也是3層，按照圖面來講，應該要採責任施工，第1層
      是底漆樹脂EPOXY、第2層積層中途樹脂EPOXY、第3層是面
      層上塗樹脂等語（臺東地方法院91年度易字第277號卷二
      第176頁）。證人資億工程有限公司經理楊葉統亦證稱：
      在施作第1層時，經常下雨，我們一直改時間，後來施作
      第2層及第3層時，都等它乾了以後才施作等語（91年度易
      字第277號卷二第224頁）。再參以卷附該公司系爭工程司
      令台玻璃纖維塗裝報價單一紙（91年度易字第277號卷二
      第259頁），及上訴人所提出之游泳池彩色美裝工法施工
      規範（本院上訴卷第216頁），足見上訴人主張應以3層計
      算其實作彩色玻璃纖維之數量，可以採信。則就臺東縣政
      府工務局丈量之一層數量1,043.22平方公尺，以3層計算
      ，應有3,129. 66平方公尺，上訴人施作之數量並未短少
      。被上訴人辯以上訴人實作1,043.22平方公尺，短少1,76
      1.78平方公尺，溢領金額為1,427,04 1元云云，難以採憑
      。
   4、關於(4)盥洗更衣工程部分：
      上訴人主張單就系爭工程建造執照、使用執照上系爭工程
      面積合計1781.57平方公尺（約538.9坪），扣除其中游泳
      池所占之面積757.5平方公尺，至少應有1,024.02平方公
      尺（約309.8坪）等語。惟查本件依建造執照所載（本院
      上訴卷第111頁），系爭工程面積含第1層樓梯走廊、更衣
      室廁所、儲藏室、游泳池、機械室及第2層看臺、走道、
      廁所、儲藏室，合計1,781.52平方公尺（約538.9坪），
      扣除游泳池之面積757.5平方公尺後，為1024.02平方公尺
      （約309.8坪）；是以即令包含機械室、看臺、走道等在
      內，上訴人實作之盥洗更衣建築工程，至多僅有309.8坪
      。另本件經送臺灣省建築師公會鑑定結果，認為移除游泳
      池、池畔走道、看臺、頂棚等項目後，所餘盥洗更衣建築
      工程，指全部室內空間及通往池畔之樓梯部分，而依合約
      平面圖計算，全部室內面積（含機械房、儲藏室）約為
      207坪，有該鑑定報告書附卷可憑（原審卷第177-182頁）
      ；自應以臺灣省建築師公會所鑑定之207坪，認定為上訴
      人實作之數量。臺東縣政府工務局丈量時，僅計算廁所、
      訓練室、女更衣室及置物室之面積（本院更二審卷第42-4
      3頁），並未加計機械房、儲藏室之面積；被上訴人依臺
      東縣政府工程數量表，主張上訴人實作僅154.05坪，不足
      採取。而上訴人主張其實作約309.8坪，未將池畔走道、
      看臺、頂棚等項目除去，亦不可取。則以設計數量522坪
      ，扣除上訴人實作之207坪，上訴人尚短少315坪，依被上
      訴人之計算方式，僅溢領2,835,000元。被上訴人主張上
      訴人短少367.95坪，溢領3,311,550元，即非有據。
   5、關於(5)挖方及棄方部分：
      被上訴人雖以此部分於檢察官會同臺東縣政府丈量時已不
      存在，而無法認定，應以伊驗收結算之數量為準，而主張
      上訴人實作僅599平方公尺，短少1,585平方公尺。惟被上
      訴人並未提出任何證據以供參憑，自不能以其片面之主張
      ，遽以認定上訴人此部份之施作有短少而溢領之情形。
   6、依上論述，上訴人就系爭工程短少施作而溢領之金額，為
      (1)部分之195,706元、(2)部分之772,567元及(4)部分之2,83
      5,000元，合計3,803,273元。被上訴人主張上訴人短少施
      作而溢領之金額，合計為5,849,514元，就超出3,803,273
      元之範圍部分，並不可採。
   7、系爭工程款總價44,933,570元，扣除上訴人已領取之工程
      款39,154,402元，再加上上訴人得請求之追加工程款259,
      765元後，為6,038,933元，上訴人原得依約請求被上訴人
      給付。惟上訴人就系爭工程既有短少施作之情形，被上訴
      人因以可歸責於上訴人之不完全給付為由，主張其得依民
      法第227條第1項、第226條第1項之規定，請求上訴人賠償
      損害，並與上訴人之請求為抵銷，在上訴人溢領金額3,80
      3,273元之範圍內，自得准許。從而，上訴人尚得請求被
      上訴人給付之工程款為2,235,660元（6,038,933元-3,803
      ,273元） 。
（四）又被上訴人主張債務不履行之損害賠償請求權及抵銷，與
      上訴人之請求，均係基於同一事實，無礙訴訟之終結。另
      債務不履行之損害賠償請求權時效為15年，與承攬關係之
      價金減少請求權除斥期間為1年，二者不同，上訴人主張
      被上訴人以實作實算為由，扣減系爭工程尾款，已逾民法
      第514條規定之除斥期間，容有誤解。
（五）至於上訴人主張被上訴人於系爭工程合約範圍外，額外要
      求伊施作之新增工程項目，被上訴人未予計價部分，亦應
      併予結算一節。縱認被上訴人應再為給付，惟既非屬於系
      爭工程合約之範圍，即無併予結算之問題，併予敘明。
七、綜上所述，上訴人依系爭工程合約及第2、3次變更設計之法
    律關係，請求被上訴人給付工程款，於2,235,660元及自87
    年11月7日起按年息百分之五計算之利息部分，為有理由，
    應予准許。逾此範圍所為請求，為無理由，應予駁回。又上
    訴人勝訴部分，兩造分別陳明願供擔保為准、免假執行之宣
    告，經核於法並無不合，爰分別酌定相當擔保金額准許之。
    至於上訴人敗訴部分，其假執行之聲請失所附麗，應併予駁
    回。原審就上開應准許部分，為上訴人敗訴之判決，並駁回
    其假執行之聲請，尚有未洽。上訴意旨求予廢棄改判，為有
    理由，爰廢棄改判如主文第二項所示，並依聲請為附條件之
    准、免假執行之宣告。至於上訴人之請求不應准許部分，原
    判決為上訴人敗訴之判決，並駁回其假執行之聲請，經核於
    法並無不合，上訴意旨求予廢棄改判，為無理由，應駁回其
    上訴。
八、兩造其餘攻擊防禦方法及爭點之論述，已不足影響本件判決
    之結果，無庸一一論列，附此敘明。
據上論結，本件上訴為一部有理由，一部無理由，依民事訴訟法
第450條、第449條第1項、第79條、第463條、第390條第2項、第
392條，判決如主文。
中    華    民    國    99    年    5    月     6     日
                  民事庭審判長法  官  謝志揚
                              法  官  張健河
                              法  官  林慶煙
以上正本係照原本作成。
如不服本判決，應於收受送達後20日內向本院提出上訴書狀，其
未表明上訴理由者，應於提出上訴後20日內向本院補提理由書狀
（均須按他造當事人之人數附繕本）。上訴時應提出委任律師或
具有律師資格之人之委任狀；委任有律師資格者，另應附具律師
資格證書及釋明委任人與受任人有民事訴訟法第466條之1第1項
但書或第2項（詳附註）所定關係之釋明文書影本。
附註：
民事訴訟法第466條之1（第1項、第2項）：
對於第二審判決上訴，上訴人應委任律師為訴訟代理人。但上訴
人或其他法定代理人具有律師資格者，不在此限。
上訴人之配偶、三親等內之血親、二親等內之姻親，或上訴人為
法人、中央或地方機關時，其所屬專任人員具有律師資格並經法
院認為適當者，亦得為第三審訴訟代理人。
中    華    民    國    99    年    5     月    6     日
                              書記官  林明智

司法院資訊處製作；財團法人民間司法改革基金會備份。
